ACORDAO-COMPLETO-2575713

ACÓRDÃO 4077/2023 ATA 16/2023 - PRIMEIRA CÂMARA

VISTOS, relatados e discutidos estes autos que tratam de recursos de reconsideração interpostos pelos Srs. José Maria da Silva Maia, ex-prefeito de Borba/AM, e Roberto Barcelos Buchdid, contra o Acórdão 7630/2021-TCU-Primeira Câmara;
ACORDAM os Ministros do Tribunal de Contas da União reunidos em Sessão da 1ª Câmara, ante as razões expostas pelo Relator, em:
9.1. conhecer dos recursos de reconsideração e, no mérito, negar-lhes provimento;
9.2. encaminhar os autos à Secretaria de Gestão de Processos - Seproc, para que proceda ao desentranhamento do substabelecimento da peça 59, na forma dos arts. 16, §§ 4º e 5º, e 17 da Resolução TCU 259/2014, e à exclusão de Marcos dos Santos Carneiro Monteiro (OAB/AM 12.846) da lista de representantes legais de José Maria da Silva Maia; 
9.3. notificar os recorrentes da presente deliberação.

Recursos de reconsideração interpostos contra o Acórdão 7.630/2021-Primeira Câmara.

Primeira Câmara

Município de Borba/AM.

3. Recorrentes: José Maria da Silva Maia (XXX.882.672-XX); Roberto Barcelos Buchdid (904.987.71253).

13.1. Ministros presentes: Benjamin Zymler (na Presidência), Walton Alencar Rodrigues, Vital do Rêgo (Relator), Jorge Oliveira e Jhonatan de Jesus.
13.2. Ministro que não participou da votação: Jhonatan de Jesus
13.3. Ministros-Substitutos presentes: Augusto Sherman Cavalcanti e Weder de Oliveira.

VITAL DO RÊGO

Ministro-Substituto Weder de Oliveira.

Transcrevo a seguir, com os ajustes de forma pertinentes, a instrução do Auditor Federal de Controle Externo da então Secretaria de Recursos (peça 98) , cujo encaminhamento foi endossado pelo escalão dirigente da unidade (peças 99 e 100) .
INTRODUÇÃO
Trata-se de recursos de reconsideração interpostos por José Maria da Silva Maia (peça 87) e Roberto Barcelos Buchdid (peças 67-68) contra o Acórdão 7630/2021-TCU-Primeira Câmara, rel. Min. Subst. Weder de Oliveira (peça 41) . A deliberação recorrida apresenta o seguinte teor:
ACORDAM os ministros do Tribunal de Contas da União, reunidos em sessão da 1ª Câmara, ante as razões expostas pelo relator, em:
9.1. rejeitar as alegações de defesa apresentadas pelos Srs. José Maria da Silva Maia e Roberto Barcelos Buchdid, bem como pela empresa SVX Serviços Profissionais, Construções e Transporte Ltda. - ME (atual Porto Serviços Profissionais, Construções e Manutenção Ltda.) ;
9.2. julgar irregulares as contas dos Srs. José Maria da Silva Maia e Roberto Barcelos Buchdid, com fundamento no art. 16, III, "b" e "c", da Lei 8.443/1992:
9.3. condenar os responsáveis a seguir elencados ao pagamento das quantias abaixo especificadas, atualizadas monetariamente e acrescidas dos juros de mora, calculadas a partir das datas indicadas até a data do efetivo recolhimento, fixando-lhes o prazo de 15 (quinze) dias, a contar da notificação, para que comprovem, perante o Tribunal (art. 214, III, "a", do RI/TCU) , o recolhimento das referidas quantias aos cofres do Tesouro Nacional, na forma da legislação em vigor:
9.3.1. Srs. José Maria da Silva Maia e Roberto Barcelos Buchdid, bem como a empresa SVX Serviços Profissionais, Construções e Transporte Ltda. - ME (atual Porto Serviços Profissionais, Construções e Manutenção Ltda.) , solidariamente:
	Valor (R$) 
	Data
	Débito/Crédito

	44.697,14
	24/12/2015
	Débito

	95.393,27
	18/3/2016
	Débito

	111.083,40
	13/7/2016
	Débito

	163.395,63
	22/8/2016
	Débito

9.3.2. Sr. José Maria da Silva Maia:
	Valor (R$) 
	Data
	Débito/Crédito

	500.000,00
	9/11/2015
	Débito

	44.697,14
	24/12/2015
	Crédito

	95.393,27
	18/3/2016
	Crédito

	111.083,40
	13/7/2016
	Crédito

	163.395,63
	22/8/2016
	Crédito

	49.530,94
	29/6/2017
	Crédito

	1.240,78
	29/6/2017
	Crédito

9.4. aplicar aos responsáveis a seguir elencados a multa individual prevista no art. 57 da Lei 8.443/1992, fixando o prazo de 15 (quinze) dias, a contar da notificação, para que comprovem, perante o Tribunal (art. 214, III, "a", do RI/TCU) , o recolhimento da dívida aos cofres do Tesouro Nacional, atualizada monetariamente desde a data do presente acórdão até a do efetivo recolhimento, se for paga após o vencimento, na forma da legislação em vigor:
9.4.1. Sr. José Maria da Silva Maia: R$ 115.000,00;
9.4.2. Sr. Roberto Barcelos Buchdid: R$ 100.000,00;
9.4.3. SVX Serviços Profissionais, Construções e Transporte Ltda.- ME (atual Porto Serviços Profissionais, Construções e Manutenção Ltda.) : R$ 100.000,00;
9.5. autorizar, desde logo, nos termos do art. 28, II, da Lei 8.443/1992, a cobrança judicial das dívidas, caso não atendida a notificação;
9.6. autorizar, desde já, caso requerido, o parcelamento da dívida em até 36 (trinta e seis) parcelas mensais, nos termos do art. 217 do RI/TCU, com a incidência sobre cada parcela dos devidos encargos legais até o efetivo pagamento, com esclarecimento ao responsável de que a falta de pagamento de qualquer parcela importará no vencimento antecipado do saldo devedor (§ 2º do art. 217 do RI/TCU) ;
9.7. em cumprimento ao disposto no § 3º do art. 16 da Lei 8.443/1992, encaminhar cópia da presente deliberação à Procuradoria da República no Estado do Amazonas.
HISTÓRICO
Cuidam os autos de tomada de contas especial instaurada pelo Ministério da Defesa - MD em desfavor de José Maria da Silva Maia, Prefeito de Borba/AM (gestão 2013/2016) , em razão da inexecução total do objeto do Convênio 424/DPCN/2014 (Siconv 801225) (peça 1, p. 31-44) , celebrado entre a União Federal, representada pelo MD, e aquela municipalidade, em 10/7/2014, com vigência desde essa data até 31/3/2016, após prorrogação de ofício (peça 2, p. 20) .
O convênio tinha por objeto a reforma de estádio de futebol no município de Borba/AM. Para essa finalidade, foram previstos R$ 1.025,000,00, sendo R$ 1.000.000,00 provenientes da União e R$ 25.000,00 da contrapartida municipal.
Dos recursos federais, foram repassados apenas R$ 500.000,00, em 9/11/2015, por meio da 2015OB00168 (peça 3, p. 32) .
Depois do encaminhamento da TCE a este Tribunal, promoveu-se a citação dos responsáveis, pelas seguintes irregularidades (peças 14-19) :
José Maria da Silva Maia, Prefeito Municipal.
a)	"autorizar a realização de pagamentos referentes ao convênio 424/PCN/2014 (Siconv 801225) em valores superiores aos serviços que foram efetivamente prestados pela empresa contratada, uma vez que foram pagos à empresa R$ 499.889,65, enquanto ela entregou apenas R$ 74.955,98, conforme laudo de vistoria de convênio 2017LV2401 do Ministério da Defesa";
b)	"autorizar a realização de pagamentos referentes ao Convênio 424/PCN/2014 (Siconv 801225 (firmado entre o Município de Borba/AM e o Ministério Defesa com o objetivo de reformar o estádio do município) por serviços que não foram efetivamente prestados pela empresa contratada, sem gerar o benefício esperado à população."
SVX Serviços Profissionais, Construções e Transporte Ltda. - ME, empresa contratada.
a)	"receber pagamentos referentes ao Contrato 18/2015-PMB, firmado entre a empresa e a Prefeitura de Borba/AM no âmbito do Convênio 424/PCN/2014, por serviços relativos à reforma do estádio de futebol do município, sem, no entanto, ter entregado em serviços e materiais os mesmos valores que lhes foram pagos, conforme Laudo de Vistoria de Convênio 2017LV2401 do Ministério da Defesa."
Roberto Barcelos Buchdid, fiscal do contrato.
a)	"atestar que houve a execução de serviços em quantitativos superiores aos efetivamente prestados pela empresa SVX Serviços Profissionais, Construções e Transporte Ltda. - ME, durante a execução do contrato 18/2015 - PMB, firmado entre a organização e a prefeitura de Borba-AM com o objetivo de reformar o estádio do município."
Todos os responsáveis apresentaram alegações de defesa (peças 25-35) . Após o exame, pela unidade técnica e o MP/TCU, das alegações de defesa apresentadas (peças 36-38 e 40) , foi proferido o Acórdão 7630/2021-TCU-Primeira Câmara (peça 41) , mediante o qual, conforme transcrição acima, os responsáveis tiveram suas contas julgadas irregulares e foram condenados, solidariamente, ao recolhimento de débito correspondente à parcela federal dos serviços não executados, atualizada monetariamente e acrescida de juros de mora, e, individualmente, ao pagamento da multa do art. 57 da Lei 8.443/1992.
Inconformados José Maria da Silva Maia e Roberto Barcelos Buchdid interpõem recursos de reconsideração, que são objeto do presente exame.
EXAME DE ADMISSIBILIDADE
Reiteram-se os exames preliminares de admissibilidade (peças 70 e 89) , acolhidos por despachos do relator, Exmo. Ministro Vital do Rêgo, que conheceu dos recursos, suspendendo os efeitos dos itens 9.1, 9.2, 9.3, 9.3.1, 9.3.2, 9.4, 9.4.1, 9.4.2 e 9.5 do acórdão recorrido, em relação a todos os devedores solidários (peças 73 e 91) .
EXAME técnico
Delimitação
A presente instrução tem por objeto apreciar:
a)	em preliminar, a prescrição das pretensões punitiva e de ressarcimento;
b)	no mérito:
b.1)	a responsabilidade pela fiscalização da obra conveniada;
b.2)	a regularidade na execução física do convênio examinado;
b.3)	a legalidade, razoabilidade e proporcionalidade da multa aplicada ao recorrente.
PRELIMINAR
A prescrição das pretensões punitiva e de ressarcimento.
José Maria da Silva Maia (peça 87) 
Alegações (p. 11-18) :
A argumentação do Mandado de Segurança 32201/DF foi no sentido de que o disposto no art. 1º e respectivos incisos da Lei 9.873/1999, não se aplicaria a essa Corte, uma vez que não exerce poder de polícia, mas sim atividade de controle externo. Mas tal argumentação não é suficiente para afastar a aplicação analógica da norma.
Não é sustentável a aplicação de prescrição decenal baseada no Código Civil, sendo que a similitude buscada deveria ser encontrada em normas de direito público. Nesse sentido, a decisão monocrática do ministro relator, Luís Roberto Barroso, no já citado MS 32201/DF.
Recentemente, o STF parece avançar no sentido da prescrição quinquenal, com a aplicação da Lei 9.873/1999 como solução para todos os casos. Nesse sentido, a decisão da lavra do Min. Marco Aurélio, no âmbito do MS 35971TP/DF.
Nos processos de tomada de contas especial em trâmite no TCU, a prescrição quinquenal, tendo como marco inicial a data da ocorrência	do fato, com fulcro na interpretação analógica da lei 9.873/1999, seria a melhor interpretação a ser aplicada ao tema.
Dessa forma, dado que decorreram mais de 10 anos até a formalização dos atos, houve prescrição no presente caso.
Análise:
A prescrição para o exercício das pretensões punitiva e de ressarcimento no âmbito deste Tribunal foi regulamentada pela Resolução TCU 344, de 11 de outubro de 2022, com base na aplicação analógica dos parâmetros definidos pela Lei 9.873/1999, como pleiteia o recorrente.
Todavia, a alegação de prescrição não procede.
O prazo de prescrição começou a correr em 29/6/2017, data da prestação de contas ao órgão concedente (peça 5, p. 4) (art. 4º, inc. II, da Resolução TCU 344/2022) .
A prescrição foi interrompida nas seguintes datas, por causas interruptivas elencadas no art. 5º da citada resolução:
a)	em 25/6/2018, pela instauração de TCE pelo órgão concedente (peça 1, p. 4) ;
b)	em 17/10/2018, pela autuação da presente TCE (cf. sistema e-TCU) ;
c)	em 4/5/2021, pelo proferimento da decisão condenatória (peça 41) .
Entre essas datas, não houve o transcurso do prazo quinquenal de prescrição nem do prazo trienal de prescrição intercorrente.
Fica demonstrada, assim, a não ocorrência da prescrição, no caso em exame.
MÉRITO
A responsabilidade pela fiscalização da obra conveniada.
Roberto Barcelos Buchdid (peça 67) 
Alegações (p. 3-5) :
Consta no laudo de vistoria do Programa Calha Norte que o engenheiro fiscal responsável pela obra, no momento da visita in loco, era Emanuel Fernandes Lopes e não o recorrente.
O verdadeiro engenheiro responsável pela obra foi Cássio Augusto Stremel, apontado como tal pelo Ministério Público Federal no Estado do Amazonas, em ação criminal e ação civil de improbidade administrativa, conforme documentos anexados pelo recorrente em sede de defesa.
Análise:
Registre-se, inicialmente, que ambos os recorrentes se limitam a reiterar argumentos já formulados em suas alegações de defesa.
Como bem observa a Secex-TCE, em instrução reproduzida no relatório do acórdão recorrido (peça 43, p. 9) :
52.	O Sr. José Maria da Silva Maia indicou o engenheiro civil Roberto Barcelos Buchdid (CREA-19061-AM) para realizar o acompanhamento e fiscalização da execução das obras do convênio 424/PCN/2014 (peça 1, p. 48) , conforme estabelece o art. 67 da Lei 8.666/1993.
53.	Como fiscal do contrato, o engenheiro atestou a execução dos serviços discriminados nos boletins de medição apresentados pela empresa nas notas fiscais e nos boletins de medição (peça 3, p. 48-50; peça 4, p. 7, 10-14, 18-22) .
54.	Sendo esses os documentos apresentados como comprovante para fins de liquidação da despesa (art. 63, § 2º, III da Lei 4.320/1964) , ao atestar que houve a execução de serviços em quantitativos superiores à realidade, o fiscal contribuiu para que o houvesse a liquidação e o pagamento por serviços que não foram prestados, razão pela qual se comprova a sua responsabilidade pelo prejuízo apurado.
55.	Neste sentido é o entendimento firmando no Acórdão 1183/2012-TCU-Plenário, de relatoria do ministro-substituto André de Carvalho, cujo enunciado se transcreve: "o atesto de serviços em quantitativos acima do previsto, em desconformidade com o projeto, sem a apresentação de justificativa, ocasiona responsabilização dos fiscais do contrato que praticaram o ato".
De fato, o laudo de vistoria de convênio do Ministério da Defesa (peça 32) registra que "a vistoria foi executada pelas signatárias deste laudo e acompanhada pelo engenheiro fiscal da prefeitura municipal de Borba, Emanuel Fernandes Lopes, e pelo assessor jurídico da prefeitura, Leonardo Guedes de Oliveira".
Todavia, o recorrente não consignou à época nem apontou nesta TCE qualquer aspecto da participação de outro profissional na vistoria in loco que justificasse as falhas em sua atuação como fiscal da obra. Desse modo, esse fato não afasta sua responsabilidade pelo dano ao erário identificado nestes autos.
Conforme disposto no contrato de prestação de serviços firmado entre a prefeitura municipal de Borba/AM e a empresa SVX Serviços Profissionais, Construções e Transportes Ltda. (peça 31, p. 5) :
CLÁUSULA SÉTIMA - DO RESPONSÁVEL TÉCNICO: As obras e serviços a que se refere o presente Contrato serão executados sob a direção do Engenheiro Civil CASSIO AUGUSTO STREMEL, CREA N° 813727 - D/AM, que assina o presente Contrato, ficando autorizado a representar a CONTRATADA em suas relações com o CONTRATANTE, em matéria de serviço.
Ou seja, Cassio Stremel não era o responsável técnico pela obra perante a prefeitura municipal, mas sim perante a construtora. Assim, é inteiramente descabida a pretensão de atribuir-lhe a responsabilidade pelas irregularidades verificadas no âmbito da presente TCE, pois era do recorrente, como fiscal designado pelo município, a atribuição de determinar o que fosse necessário à regularização das faltas ou defeitos observados na obra, como disposto no art. 67 da Lei 8.666/1993.
A responsabilidade do recorrente pelas irregularidades verificadas nestes autos está, portanto, inequivocamente estabelecida.
A regularidade na execução física do convênio examinado.
José Maria da Silva Maia (peça 87) 
Alegações (p. 3) :
Na época da fiscalização in loco dos representantes do Ministério da Defesa, não houve ciência do recorrente, que ocupava o cargo de prefeito, prejudicando assim a análise da vistoria, bem como do engenheiro responsável.
Análise:
Como observado no tópico anterior, a vistoria foi acompanhada pelo engenheiro Emanuel Lopes, como representante da prefeitura, de modo que não procede a alegação do recorrente de que não teria tido ciência desse procedimento.
Além disso, o engenheiro Roberto Buchdid, posteriormente indicado pela prefeitura como fiscal da obra, não apontou, nem à época, nem depois, qualquer óbice à sua atuação como fiscal do contrato advindo desse fato.
A circunstância alegada não justifica em qualquer medida, portanto, as irregularidades verificadas nesta TCE.
Alegações (p. 3-11) :
O recorrente recebeu apenas a 1ª parcela do convênio, no valor de R$ 500.000,00, em 9/11/2015, e executou a obra de acordo com o valor liberado.
Deixou os arquivos na sede da prefeitura municipal, ao deixar o comando da administração, em 31/12/2016. O órgão concedente enviou expediente ao prefeito sucessor, dando-lhe prazo para a prestação de informações acerca da aplicação dos recursos da 1ª parcela recebida. O prefeito sucessor, no entanto, deixou de prestar contas, no intuito de prejudicar o recorrente, por questões políticas. Desse modo, impossibilitou a liberação da 2ª parcela e deixou de dar continuidade à obra.
Assim, é o prefeito sucessor, e não o recorrente, que deve ser condenado na presente TCE.
Análise:
É totalmente improcedente a alegação do recorrente de que teria executado a obra de acordo com o valor liberado. Conforme registrado pelo Ministério da Defesa no Laudo de Vistoria de Convênio 2017LV2401, referente a visita realizada em 16/5/2017 (peça 4, p. 35-36, e peça 5, p. 1-3) :
Da conferência in loco dos serviços, constatou-se que:
- A obra se encontra totalmente paralisada;
- Somente os serviços de instalação da placa da obra, de execução do barracão para depósito e de execução de piso em concreto da calçada externa frontal foram executados, ainda que de forma parcial.
Assim, a equipe técnica concluiu que apenas 7,32% da obra foram efetivamente executados, correspondentes a R$ 74.955,98 do total contratado de R$ 1.023.554,78 (peça 3, p. 38) .
É claro, portanto, que o recorrente não executou parcela da obra correspondente ao montante de cerca de 50% dos recursos pactuados que foi colocado à sua disposição.
De outra parte, não procede a alegação de omissão do prefeito sucessor, Simão Peixoto Lima, pois este apresentou a prestação de contas final do convênio em 29/6/2017, conforme relatado no Parecer SG/DPCN/Diaf/Coaf/MD 1189, de 19/10/2017 (peça 5, p. 17) , cumprindo o seu dever legal.
Ademais, conforme previsto na Portaria Interministerial 507/2011, norma regulamentadora do convênio:
Art. 55. Para recebimento de cada parcela dos recursos, o convenente deverá:
 (...) 
III - estar em situação regular com a execução do Plano de Trabalho.
Art. 70. O concedente comunicará ao convenente quaisquer irregularidades decorrentes do uso dos recursos ou outras pendências de ordem técnica, e suspenderá a liberação dos recursos, fixando prazo de até 30 (trinta) dias para saneamento ou apresentação de informações e esclarecimentos, podendo ser prorrogado por igual período.
Não procede, pois, o argumento de que o prefeito sucessor seria o responsável pela falta de continuidade das obras, pois foi a reprovação das contas da primeira parcela (cuja execução era de responsabilidade do recorrente) que impediu que novos recursos do convênio fossem liberados, e não a conduta do novo prefeito.
A legalidade, razoabilidade e proporcionalidade da multa aplicada ao recorrente.
José Maria da Silva Maia (peça 87) 
Alegações (p. 18-21) :
A multa pecuniária foi imposta de forma errônea, visto inexistir embasamento para a condenação do recorrente em débito, pois suas contas foram julgadas como irregulares sem que se evidenciasse a prática de atos contra as normas e princípios legais.
O recorrente agiu de boa-fé, o que impede a aplicação de multa (RI/TCU, art. 268, incisos e § 2º) . Não ficou evidenciado nos autos que tenha agido de má-fé, intenção que deve ser comprovada. Também não há provas de que tenha obtido vantagem, econômica ou outra qualquer, com relação às irregularidades, caso contrário haveria condenação em débito, o que não ocorreu, pois os recursos foram liberados e utilizados por outro gestor. A boa-fé pode ser presumida.
As impropriedades que fundamentaram a aplicação de multa são todas de natureza formal, que poderiam ter sido relevadas ou motivado recomendações ao recorrente.
Ao impor tal penalidade, não foi levada em consideração a moderação na aplicação da pena e nem o princípio do devido processo legal. Ademais, os princípios da razoabilidade e proporcionalidade foram inobservados.
Análise:
A análise das contas no âmbito desta Corte avalia a ocorrência, ou não, de boa-fé na conduta dos responsáveis, conforme o artigo 202 do Regimento Interno/TCU. Ressalve-se, entretanto, que o conceito de boa-fé adotado se relaciona primordialmente à espécie de boa-fé objetiva, em que se analisa não o estado de consciência do agente quando da realização do ato administrativo, mas a adequação dessa conduta ao padrão esperado, ou seja:
 (...) considerando-se um "modelo objetivo de conduta", ao qual o agente público deve ajustar-se, obrando como obraria o homem reto: "com honestidade, lealdade e probidade", diante da mesma situação concreta. Ajustando-se a conduta do agente à conduta objetiva, reconhece-se a sua boa-fé, no caso, boa-fé objetiva.
 (A Cláusula Geral da Boa-Fé como condição do saneamento de contas no âmbito do Tribunal de Contas da União. Revista do TCU nº 8, Abr-Jun/2001, p. 40) .
No mesmo sentido, os Acórdãos: 1374/2021, rel. Jorge Oliveira, e 1915/2015-Plenário, rel. Ana Arraes; 14193/2018, rel. Weder de Oliveira, e 5664/2014-1ª Câmara, rel. Bruno Dantas; 8911/2020, rel. Ana Arraes, 13232/2016, rel. Raimundo Carreiro, e 3320/2015-2ª Câmara, rel. Augusto Nardes.
De outra parte, a jurisprudência desta Corte se posta firmemente contra a presunção de boa-fé nos processos de sua competência, conforme se verifica, por exemplo, nos seguintes enunciados:
Nos processos do TCU, a boa-fé dos responsáveis não pode ser simplesmente presumida, mas efetivamente comprovada.
Acórdão 1322/2007-TCU-Plenário, rel. Aroldo Cedraz.
A boa-fé não pode ser presumida ou acatada a partir de mera alegação, devendo ser demonstrada e comprovada a partir dos elementos que integram os autos, corroborada em contexto fático propício ao reconhecimento dessa condição em favor dos responsáveis.
Acórdão 4667/2017-TCU-Primeira Câmara, rel. Bruno Dantas.
A boa-fé não pode ser presumida, devendo ser demonstrada e comprovada a partir dos elementos que integram os autos.
Acórdão 1895/2014-TCU-Segunda Câmara, rel.a Ana Arraes.
Tratando-se de processos atinentes ao exercício do controle financeiro da Administração Pública, a boa-fé não pode ser presumida, devendo ser demonstrada e comprovada a partir dos elementos que integram os autos.
Acórdão 763/2007-TCU-Segunda Câmara, rel. Augusto Sherman.
Ora, no caso, verifica-se que o recorrente deu causa a dano ao erário devido à execução de parcela da obra conveniada muito inferior à correspondente aos recursos federais colocados sob sua gestão, o que, obviamente, não corresponde ao modelo de conduta pautado pela honestidade, lealdade e probidade que caracteriza a boa-fé objetiva, tal como definida acima, e não representa mera impropriedade, mas sim irregularidade grave.
Não procede, portanto, a alegação do recorrente de que teria agido de boa-fé.
A referência ao art. 268 do RI/TCU está totalmente equivocada, pois se refere à multa prevista no art. 58 da Lei 8.443/1992 e não à do art. 57, aplicada ao recorrente, de que se trata no art. 267. De qualquer forma, o reconhecimento da boa-fé não impede a aplicação de multa, como alegado, mas apenas, no caso em que é verificado débito, faculta a concessão de novo e improrrogável prazo ao responsável para o seu recolhimento, na oportunidade da resposta à citação (Lei 8.443/1992, art. 12, § 2º; RI/TCU, art. 202, inc. II e §§ 2º e 3º) .
Note-se, por fim, que, conforme dispõem a Lei Orgânica e o Regimento Interno desta Corte, a multa amparada no art. 57 da Lei 8.443/1992 é proporcional ao dano causado ao erário, podendo atingir até 100% do valor atualizado do débito. No caso em exame, o débito, à época do julgamento, com as atualizações legais, atingiu o montante de R$ 550.895,35 (peça 55, p. 3) , de modo que a multa imposta ao recorrente, fixada em R$ 115.000,00 (peça 41, p. 2) , perfazia 20,9% do débito, não sendo, portanto, ilegal, desarrazoada ou desproporcional, ao contrário do alegado.
CONSIDERAÇÕES FINAIS
O recorrente José Maria da Silva Maia requer o desentranhamento do substabelecimento lavrado em favor de Marcos dos Santos C. Monteiro (OAB/AM 12.846) (peça 59) e a inabilitação desse patrono.
Observa-se que esse substabelecimento foi firmado por Giovana da Silva Almeida (OAB/AM 12.197) , que não possui procuração do recorrente em seu favor nos autos, e que o recorrente está devidamente representado por Antônio das Chagas Ferreira Batista (OAB/AM 4.177) e outros, conforme procurações à peça 20, p. 2, e à peça 84, de modo que procede o pleito apresentado.
Verifica-se, outrossim, que Marcos S. C. Monteiro foi indevidamente cadastrado como representante legal do recorrente no sistema e-TCU.
À vista disso, propõe-se o encaminhamento dos autos à Secretaria de Gestão de Processos - Seproc, para que proceda ao desentranhamento do referido substabelecimento (peça 59) , na forma dos arts. 16, §§ 4º e 5º, e 17 da Resolução TCU 259/2014, e à exclusão de Marcos dos Santos Carneiro Monteiro (OAB/AM 12.846) da lista de representantes legais de José Maria da Silva Maia. Em seguida, que sejam os presentes autos encaminhados ao MP/TCU, para o seu pronunciamento.
CONCLUSÃO
Das análises anteriores, conclui-se que:
na situação em exame, não ocorre prescrição, no caso de qualquer dos responsáveis;
o recorrente Roberto Buchdid foi designado fiscal do contrato pelo prefeito municipal, na forma do art. 67 da Lei 8.666/1993;
nessa qualidade, ao atestar a execução de serviços em quantidades acima das previstas, em desconformidade com o projeto, sem a apresentação de justificativa, tornou-se corresponsável pelos danos ao erário verificados na execução do convênio examinado;
não procede a alegação do ex-prefeito recorrente de que não teria tido ciência da vistoria in loco, pois foi acompanhada por representante da prefeitura;
o fiscal do contrato posteriormente designado pela prefeitura nunca apontou qualquer óbice à sua atividade devido ao fato de não ter acompanhado a vistoria in loco;
o ex-prefeito recorrente executou apenas 7,32% da obra, o que não corresponde ao montante de cerca de 50% dos recursos colocado à sua disposição;
o prefeito sucessor apresentou prestação de contas e não foi responsável pela falta de continuidade das obras, que se deveu à reprovação das contas da parcela cuja execução era de responsabilidade do recorrente;
a conduta do ex-prefeito não corresponde ao modelo pautado pela honestidade, lealdade e probidade que caracteriza a boa-fé objetiva;
o reconhecimento da boa-fé não impede a aplicação de multa, mas apenas faculta a concessão de novo e improrrogável prazo ao responsável para o recolhimento do débito, na oportunidade da resposta à citação;
a multa imposta ao ex-prefeito obedeceu aos parâmetros legais e não foi, portanto, desarrazoada ou desproporcional.
Com base nessas conclusões, propõe-se o conhecimento dos recursos interpostos para que lhes seja denegado provimento.
PROPOSTA DE ENCAMINHAMENTO
Ante o exposto, submete-se à consideração superior a presente análise dos recursos de reconsideração interpostos por José Maria da Silva Maia e Roberto Barcelos Buchdid contra o Acórdão 7630/2021-TCU-Primeira Câmara, propondo-se, com fundamento nos arts. 32, inciso I, e 33, da Lei 8.443/1992:
conhecer dos recursos e, no mérito, negar-lhes provimento;
encaminhar os autos à Secretaria de Gestão de Processos - Seproc, para que:
b.1)	proceda ao desentranhamento do substabelecimento da peça 59, na forma dos arts. 16, §§ 4º e 5º, e 17 da Resolução TCU 259/2014, e à exclusão de Marcos dos Santos Carneiro Monteiro (OAB/AM 12.846) da lista de representantes legais de José Maria da Silva Maia;
b.2)	encaminhe os autos, em seguida, ao MP/TCU, para o seu pronunciamento;
dar conhecimento aos recorrentes e à Procuradoria da República no Estado do Amazonas da decisão que vier a ser prolatada.
O representante do MPTCU que atuou no feito, Subprocurador-Geral Lucas Rocha Furtado, manifestou-se de acordo com o encaminhamento alvitrado pela unidade técnica, conforme se observa de seu parecer lançado à peça 101.
É o relatório.

Alan Yuri Gomes Ferreira (OAB/AM 10.450); Antônio das Chagas Ferreira Batista (OAB/AM 4.177) e outros.

Subprocurador-Geral Lucas Rocha Furtado.

RECURSO DE RECONSIDERAÇÃO EM TOMADA DE CONTAS ESPECIAL. ARGUMENTOS QUE NÃO AFASTAM AS PREMISSAS QUE NORTEARAM O JULGAMENTO A QUO. NEGATIVA DE PROVIMENTO.

TOMADA DE CONTAS ESPECIAL (TCE)

Unidade de Auditoria Especializada em Recursos (AudRecursos).

Em apreciação, recursos de reconsideração interpostos por José Maria da Silva Maia, exprefeito de Borba/AM (gestão 2013 - 2016) , e Roberto Barcelos Buchdid, fiscal de contrato, contra o Acórdão 7630/2021-TCU-Primeira Câmara, que julgou suas contas irregulares, condenando-os ao pagamento de débito e multa prevista no art. 57 da Lei 8.443/1992.
Na origem, o processo cuida de tomada de contas especial instaurada pelo Ministério da Defesa em desfavor do ex-prefeito, devido à inexecução total do objeto do Convênio 424/DPCN/2014 (Siconv 801225) , destinado à reforma de estádio de futebol naquele município.
O convênio teve vigência entre 10/7/2014 e 7/5/2017, e foi firmado pelo valor total de R$ 1,025 milhão, sendo R$ 1 milhão sob responsabilidade da União, e o restante a cargo do município. 
Os recursos efetivamente repassados pela União totalizaram R$ 500 mil, e os pagamentos feitos à contratada, R$ 499.889,65, ou seja, aproximadamente 50% dos valores aprovados no plano de trabalho. Contudo, ao avaliar as obras, o tomador de contas identificou a execução física de apenas uma pequena parcela, de 7,32%, e ainda sem serventia para a municipalidade.
O Sr. José Maria da Silva Maia foi responsabilizado, na condição de prefeito, em razão de ter autorizado os pagamentos indevidos em favor da empresa SVX Serviços Profissionais, Construções e Transporte Ltda. Já o Sr. Roberto Barcelos Buchdid, então fiscal do contrato, por ter atestado a execução de serviços em quantidades superiores aos efetivamente prestados. Em função disso, os gestores e a empresa foram condenados ao pagamento solidário do débito.
Irresignados com a decisão, os gestores interpuseram recursos de reconsideração (peças 67 e 87) . No exame de admissibilidade, conheci dos apelos por preencherem os requisitos regimentais, e suspendi os efeitos dos itens 9.1, 9.2, 9.3, 9.3.1, 9.4, 9.4.2 e 9.5 do Acórdão 7630/2021-TCU-Primeira Câmara, estendendo a medida para os demais devedores solidários.
Ao analisar o mérito, a unidade instrutiva propôs negar provimento aos recursos de reconsideração, mesmo encaminhamento sugerido pelo MPTCU, na pessoa do eminente Subprocurador-Geral Dr. Lucas Rocha Furtado. Ademais, alertou para a necessidade de desentranhamento da peça 59.
Feito esse resumo processual, passo ao exame dos recursos.
II
De início, adianto que acompanharei as conclusões lançadas pela então Secretaria de Recursos (Serur - atual AudRecursos) e do MPTCU, adotando seus fundamentos como minhas razões de decidir, sem prejuízos das seguintes considerações adicionais.
No essencial, a condenação dos responsáveis adveio da falta de compatibilidade entre os serviços efetivamente executados e os pagamentos realizados à contratada. 
Nas quatro medições, os responsáveis serviços de administração das obras (R$ 129 mil) , construção de barracão, tapumes e implantação da placa de identificação (R$ 75 mil) , construção de piso de concreto (R$ 173 mil) , esquadrias (R$ 65 mil) e instalações elétricas (R$ 56 mil) , em valores aproximados (peça 3, p. 48-54 e peça 4, p. 1-24) . Todas as medições e pagamentos ocorreram entre dezembro/2015 e maio/2016, ou seja, na gestão do ex-prefeito.
Contudo, relatório de visita in loco elaborado pelo concedente em 4/7/2017, atestou: uma parte dos serviços de administração (R$ 10 mil) ; a implantação da placa, e a construção parcial do barracão (R$ 26 mil) , além da ausência dos tapumes. Ademais, verificou a construção de uma pequena parcela do piso de concreto (R$ 36 mil) , e não identificou os demais elementos: esquadrias e instalações elétricas (peça 4, p. 35-36 e peça 5, p. 1-3) . Como se nota, são diferenças relevantes em relação aos pagamentos efetivados.
Examinando as razões recursais, entendo que o ex-prefeito José Maria da Silva Maia não trouxe justificativas para o fato de ter autorizado pagamentos correspondentes à metade do valor total do contrato, apesar de a execução física ter se restringido a poucos serviços. Ademais, não trouxe evidências que o isentassem de responsabilidade.
Quanto ao recurso interposto por Roberto Barcelos Buchdid, os argumentos se concentram em afastar sua responsabilidade perante o débito, e atribuí-la ao engenheiro que acompanhou a vistoria in loco, bem como ao engenheiro da empresa contratada.
Contudo, a evidências dos autos indicam o recorrente como signatário das medições indevidas, das notas fiscais, além de ter sido formalmente designado para o acompanhamento e fiscalização das obras (peça 1, p. 48) . Portanto, não vejo razões para afastar sua responsabilidade perante o débito apurado na tomada de contas especial.
Desse modo, acompanho as conclusões da unidade técnica e proponho negar provimento aos recursos de reconsideração apresentados contra o Acórdão 7630/2021-TCU-Primeira Câmara.
III
Os recorrentes também alegaram a existência de prescrição da pretensão punitiva e de ressarcimento por parte deste Tribunal. 
Em relação a eventual prescrição, a matéria é disciplinada pela Resolução-TCU 344/2022. 
No caso em concreto, aplica-se o prazo prescricional de cinco anos, contados do termo inicial (art. 2º) .
Por sua vez, deve-se considerar o termo inicial como sendo a data de apresentação da prestação de contas ao órgão competente (art. 4º, inciso II) . Segundo consta nos autos, isso ocorreu em 29/6/2017 (peça 5, p. 4) .
Devem ser anotadas ainda as causas de interrupção da prescrição (art. 5º) , a partir das quais começa a correr novo prazo. Nesse sentido, observo as ações inequívocas de apuração dos fatos, como a instauração da TCE pelo concedente, em 25/6/2018 (peça 1, p. 4) , além das instruções processuais nesta Corte. Ainda, devo mencionar a própria citação dos responsáveis em 18/7/2019 (peças 17-18) , bem como a decisão condenatória recorrível, em 4/5/2021 (peça 41) . Portanto, não vislumbro violação ao prazo quinquenal de prescrição.
Também não verifiquei a prescrição intercorrente (art. 8º da mencionada resolução) .
Sendo assim, concluo que não se operou a prescrição da pretensão punitiva e ressarcitória deste Tribunal para os responsáveis desta tomada de contas especial.
	
	Diante do exposto, voto para que o Tribunal adote o acórdão que ora submeto à deliberação deste Colegiado.
TCU, Sala das Sessões, em 18 de abril de 2023.
Ministro VITAL DO RÊGO 
Relator